【裁判字號】    97,上易,87
【裁判日期】    970401
【裁判案由】    詐欺
【裁判全文】
臺灣高等法院高雄分院刑事判決          97年度上易字第87號
上  訴  人  臺灣高雄地方法院檢察署檢察官
被      告  甲○○
上列上訴人因被告詐欺案件，不服臺灣高雄地方法院96年度易字
第3068號中華民國96年12月11日第一審判決（起訴案號：臺灣高
雄地方法院檢察署96年度偵緝字第2211號），提起上訴，本院判
決如下：
    主  文
上訴駁回。
    理  由
壹、程序部分：
一、按被告以外之人於偵查中向檢察官所為之陳述，除顯有不可
    信之情況外，得為證據，刑事訴訟法第159 條之1 第2 項定
    有明文。本件證人即告訴人乙○○、丙○○、丁○○於偵查
    中向檢察官具結後所為之陳述，雖屬傳聞證據；惟現階段刑
    事訴訟法規定，檢察官代表國家偵查犯罪、實施公訴，依法
    其有訊問被告、證人及鑑定人之權，而實務運作時，檢察官
    偵查中向被告以外之人所取得之陳述，原則上均能遵守法律
    規定，不致違法取供，其可信度極高，且本案檢察官、被告
    均同意作為證據，並捨棄詰問權自得為證據。
二、次按刑事訴訟法第159 條之4 第2 款規定：「除前三條之情
    形外，下列文書亦得為證據：二、除顯有不可信之情況外，
    從事業務之人於業務上或通常業務過程所須製作之紀錄文書
    、證明文書」。此係因為從事業務之人在業務上通常業務過
    程中所製作之紀錄文書、證明文書，多為不間斷、有規律而
    準確之記載，且通常有會計人員或記帳人員等校對其正確性
    ，而於作成之時亦無預見日後可能會被提供為證據之偽造動
    機，虛偽之可能性小，因而認此種特信性文書有證據能力。
    本案卷附之臺灣票據交換所退票理由單、萬泰商業銀行支票
    存款存戶退票資料查詢單、高雄市農會支票存款戶退票紀錄
    卡，均屬於此種從事業務之人於業務上製作之紀錄文書或證
    明文書，而法務部票據信用資訊連結作業查詢明細表，屬於
    機械性列印資料，非屬於人之供述，自非傳聞證據，均有證
    據能力。
三、另按被告以外之人於審判外之陳述，雖不符同法第159條之1
    至159條之4之規定，而經當事人於審判程序同意作為證據，
    法院審酌該言詞陳述或書面陳述作成時之情況，認為適當者
    ，亦得為證據，刑事訴訟法第159 條之5 第1 項亦有明文。
    本件證人即告訴人乙○○、丙○○、丁○○於檢察事務官調
    查中所為之陳述，雖不符合刑事訴訟法第159 條之2 、第15
    9 條之3 得作為證據之例外規定，然當事人於法院調查證據
    時均同意其作為證據，本院審酌該言詞陳述作成時之情況，
    其取得證據之過程並無瑕疵，與待證事實亦有關聯性，均有
    助於真實之發見，認為作為證據應屬適當，是上開證人之證
    述亦均有證據能力。
貳、實體部分：
一、公訴意旨略以：被告甲○○係高雄巿民族路與民生路口「忠
    和自助餐」之負責人，明知自己已陷於無支付能力之狀態，
    竟意圖為自己不法之所有，並基於詐欺之概括犯意，自民國
    （下同）93年6月間起，至94年1月間止，連續向乙○○、丙○○、丁○○3 人詐購餐廳所使用之食材（包括肉類、水產
    、蛋類等），期間並多次以換票之方式拖欠貨款，致乙○○
    等人不疑有他，而繼續供貨予被告甲○○。嗣於94年1 月間
    ，被告甲○○將前開餐廳轉讓與他人經營，並分別交付客票
    3 紙予乙○○等3 人，用以清償其所積欠貨款，詎屆期提示
    均因存款不足而退票；經乙○○等3 人迭次催討，被告甲○○始先後於94年1 月及3 月間，另開立本票數紙予乙○○等
    3 人，作為付款之擔保，惟屆期仍未支付欠款，且避不見面
    ，乙○○等人至此始知受騙，總計受有貨款計新台幣（下同
    ）70萬9,400 元無法獲償之損害，因認被告甲○○涉犯刑法
    第339 條第1 項之詐欺取財罪嫌云云。
二、公訴人認被告甲○○涉犯詐欺罪犯行，無非以告訴人之指訴
    及卷附之支票影本、本票影本、臺灣票據交換所退票理由單
    、萬泰商業銀行泰業推字第09500002312 號函及其支票存款
    存戶退票資料查詢單、高雄市農會高市農信字第0950000897
    號函及其支票存款戶退票紀錄卡、法務部票據信用資訊連結
    作業查詢明細表3 份（戶名：茗達企業有限公司、石敦貿易
    企業有限公司、萊亞事業有限公司），為其論據；經訊據被
    告甲○○固不諱言有以支票向告訴人進貨，而支票跳票之情
    形，然堅決否認有何詐欺犯行，辯稱：我與告訴人乙○○、
    丙○○、丁○○均有生意往來，之前是以現金交易，後來因
    為借錢給友人王正任週轉，才會收受王正任交付的支票而以
    該支票向告訴人進貨，並無詐欺故意，也已經與告訴人達成
    和解等語。
三、按犯罪事實，應依證據認定之，無證據不得認定犯罪事實。
    又不能證明被告犯罪者，應諭知無罪之判決，刑事訴訟法第
    154 條、第301 條第1 項分別定有明文。次按認定犯罪事實
    所憑之證據，雖不以直接證據為限，間接證據亦包括在內，
    然而無論直接證據或間接證據，其為訴訟上之證明，須於通
    常一般人均不致有所懷疑，而得確信其為真實之程度者，始
    得據為有罪之認定，倘其證明尚未達到此一程度，而有合理
    之懷疑存在時，即難遽採為不利被告之認定，最高法院著有
    76年臺上字第4986號判例可資參照。又依刑事訴訟法第161
    條第1 項規定，檢察官就被告犯罪事實，應負舉證責任，並
    指出證明之方法。因此，檢察官對於起訴之犯罪事實，應負
    提出證據及說服之實質舉證責任。倘其所提出之證據，不足
    為被告有罪之積極證明，或其指出證明之方法，無從說服法
    院以形成被告有罪之心證，基於無罪推定之原則，自應為被
    告無罪判決之諭知，最高法院亦著有92年臺上字第128 號判
    例可參；經查：
  (一)被告因經營忠和自助餐，自92年初起即向告訴人乙○○、丙○○、丁○○等購買蛋品、水產或肉類，告訴人每隔幾天就
    供貨一次，每月供貨金額大約2 萬元至9 萬元不等，約於93
    年6 、7 月之前皆有正常付款，之後才開始以非被告為發票
    人之支票即俗稱之客票給付貨款，並出現無法兌現之情形，
    被告乃開立本票作為擔保，然開本票亦未獲清償等情，業經
    被告供承在卷，核與證人即告訴人乙○○、丙○○、丁○○
    於檢查事務官詢問時之證述大致相符，且有上開票據影本及
    退票理由單、票據信用資訊查詢明細表等在卷可稽，自堪認
    定。
  (二)按刑法詐欺取財罪，係以行為人主觀上有以詐欺方式不法得
    財之犯意，客觀上則須施用詐術，使他人陷於錯誤，並因該
    錯誤而交付財物，行為人因此獲得不法之財物為其成立要件
    。票據本為支付工具之一，債務人自得衡諸票據之流通性、
    文義性可能造成無法以原因關係對抗持票人等缺點，與藉票
    據支付得享期限利益等優點，決定以現金或票據清償債務；
    而債權人亦得考量債務人及發票人之信用、追索之便利性等
    因素，選擇是否接受債務人此種以票據給付之清償方式，縱
    債務人以俗稱客票之由持票人以外之人簽發之票據支付貨款
    ，亦為債權人與債務人所選擇或接受之交易方式，除能證明
    債務人已確實知悉該票據無法兌現，尚難遽以被告持客票購
    買貨物之事實，認被告有詐欺之主觀犯意。本件被告因經營
    自助餐，分別向告訴人購買蛋品、水產及肉類，前後長達2
    年，已如前述。被告與告訴人等交易之初，均係以現金交易
    ，之後方以客票給付，且告訴人等收到客票時，均無查詢票
    信，此據告訴人乙○○等3 人之證述在卷（他字卷第16頁）
    ，足見以被告與告訴人等之交易之情形，告訴人等確實認被
    告以客票支付為通常之交易方式，並無何悖於生意往來常態
    之情形。且證人即告訴人乙○○亦於檢察事務官詢問時稱：
    被告開始用客票給付後，第1 張有拿到錢（他字卷第16頁）
    。如被告意在詐欺而以客票支付貨款，其既已詐得食材，何
    以仍使第1 張客票得以兌現？顯見被告辯稱並無詐欺犯意，
    尚堪採信。
  (三)又被告以客票支付者為向告訴人等購買蛋品、水產、肉類之
    貨款，係93年6 月間至94年1 月間之事，以被告當時經營自
    助餐店，前開食材均屬必要，且被告交付該客票及該支票跳
    票後，仍繼續經營其自助餐店，直到94年1 月間才將前開餐
    廳轉讓與他人經營，此經證人即告訴人乙○○等3 人證述綦
    詳（他字卷第16頁），可見被告所向告訴人等購買之貨物，
    確實係烹煮而於自助餐店中販售之用；上開食材又非黃金、
    菸酒等變現性高之物品，足見被告並非刻意於經營不善之際
    向告訴人等進貨以變現獲利，其所辯並非詐欺，僅因為之後
    失業而無力償還等語，尚堪信實。而以被告向告訴人等交易
    之歷史，被告每次向告訴人等進貨均有每個月數萬元之金額
    ，被告用以付款之客票，票面金額亦由10萬元至18,8000 元
    不等，與其向來之進貨量尚屬相當，亦能認被告並無大量進
    貨之情形，此亦與被告明知無清償能力仍詐欺使他人陷於錯
    誤而取得財物之情形有別。
  (四)被告於以客票支付貨款而經拒絕付款後，因受告訴人等之催
    討，而於94年1 月及3 月間另開立本票作為付款之擔保，如
    被告確實係以客票詐得餐廳所使用之食材，於得到該食材之
    後，其犯罪目的已屬達成，實無庸另以其本人之名義開立本
    票作為擔保，而使自己無法免於票據清償責任，亦徵被告並
    非詐欺取財。況告訴人等3 人於96年10月10日另具狀表示其
    告訴被告詐欺一事，經雙方充分溝通瞭解，確認純屬誤會，
    被告並無詐欺之情事，雙方並達成和解，此有和解書、刑事
    撤回告訴狀在卷可稽（原審卷第15頁至17頁），亦顯見被告
    與告訴人3 人間純屬民事之糾紛，被告之行為與詐欺之犯行
    有間。
  (五)至檢察官謂被告所交付之客票於發票日前已經被列為拒絕往
    來戶，且該客票之發票人遭退票之金額甚鉅，顯為俗稱之「
    芭樂票」，然被告僅交付告訴人共3 張之客票，又分別係不
    同之發票人所簽發，被告是否於交付該支票之時已查悉該等
    支票均係以存款不足或拒絕往來之帳戶大量簽發，而均無法
    兌現，已非無疑；而告訴人丙○○雖曾稱：被告的員工說被
    告常以4,000 、5,000 元去買「芭樂票」，然就被告有無購
    買芭樂票一事，此非告訴人丙○○親身見聞，而僅係轉述被
    告員工之陳述，至於該被告員工係何人、何以稱被告常購買
    芭樂票，均無從得知，自難僅以告訴人丙○○上開證述，遽
    認被告確有詐欺之行為。
  (六)綜上所述，被告向告訴人訂購貨物，既無突然大量進貨或異
    常之交易情形，交付客票亦屬付款模式之一，雖支票及被告
    均其後所簽發擔保之用之本票均無法兌現，然事業經營難免
    遭遇困難，無法以被告不能清償推論被告自始即有意圖自己
    不法所有之詐欺犯意，從而，公訴人所舉事證既難以證明被
    告確有詐欺取財之犯意，其犯罪要屬不能證明。
四、原審因而為被告甲○○無罪之諭知，經核尚無不合，公訴人
    上訴意旨，仍執陳詞，指摘原判決不當，為無理由，應予駁
    回。
據上論斷，應依刑事訴訟法第368 條，判決如主文。
本案經檢察官郭振昌到庭執行職務。
中    華    民    國    97    年    4    月     1    日
                  刑事第三庭    審判長法  官   周賢銳
                                      法  官   黃仁松
                                      法  官   黃憲文
以上正本證明與原本無異。
不得上訴。
中    華    民    國    97    年    4    月     1    日
                                      書記官   施耀程


司法院資訊處製作；財團法人民間司法改革基金會備份。
